【裁判字號】    99,再,3
【裁判日期】    990326
【裁判案由】    再審之訴
【裁判全文】
臺灣板橋地方法院民事裁定                 99年度再字第3號
再審原告    甲○○
再審被告    乙○○
上列當事人間請求返還土地等事件，再審原告對於中華民國97年
12月9日本院96年度訴字第1448號確定判決提起再審之訴，本院
裁定如下：
    主  文
再審之訴駁回。
再審訴訟費用由再審原告負擔。
    理  由
一、再審原告主張：
（一）原審判決理由是以再審原告無法提出書面租約以證其實，
      是再審原告並不否認此項書面租約因滅失而無法提出之事
      實，然按再審之理由知悉在後者，自知悉時起算，民事訴
      訟法第500條定有明文。本件重要證人黃子麟於當時係由
      伊介紹前地主鄭克培（下稱前地主）與再審原告承租系爭
      耕地之事由，且黃子麟亦為前地主之舊識，惟因前審之審
      理期間均未論及此事，但證人卻是能直接證明確有租約乙
      事之人。再審被告以再審原告無權占有系爭土地而請求返
      還系爭土地之舉，實已侵害再審原告合法契約所應有之保
      障，故此提起再審。
（二）本件係前地主以口頭承諾可於系爭土地上耕作，唯依民法
      第422條規定：「未依字據訂立者，視為不定期租賃」，
      是本件僅能以知其事實之證人以證本訴之實。
（三）再審原告與前地主確有繼承約定接續耕作之事實，況依一
      般經驗法則而論倘當時若無與前地主意思約定租約，又何
      需每年依照沈上君之通知繳交稻穀1,200 台斤至土城市農
      會倉庫，再由農會職員沈四海轉前地主收訖，此種繳交租
      金之方式長達13年不變，衡諸事理，倘無意思約定紛爭早
      起前地主不可能默許無權耕種長達13年之情形，況因57年
      系爭地之水源因開採煤礦而斷絕無法種田，但原告仍以種
      茶、橘子及檳榔之受益所得向李琳發購買稻穀接續交租至
      63年，此種以購榖交租之情形亦有6 年之久，若無租約之
      權利義務約束，怎可長達19年和平穩定存續關係，除非確
      有意思約定之租約存在否則殊難想像，亦與常理相悖甚遠
      。請鈞院逐一傳訊上開證人，將耕地之意思約定租約是否
      存在之事實呈現於法庭，以為鈞長認定事實之基礎，應不
      待言。
二、按再審之訴，應於30日之不變期間內提起，前項期間，自判
    決確定時起算，判決於送達前確定者，自送達時起算；其再
    審之理由發生或知悉在後者，均自知悉時起算。但自判決確
    定後已逾五年者，不得提起，民事訴訟法第500 條第1 項、
    第2 項定有明文。又按再審之訴不合法者，法院應以裁定駁
    回之，同法第502 條第1 項亦定有明文。經查，本件再審原
    告因不服本院97年12月9 日96年度訴字第1448號判決，提起
    第二審上訴，未據繳納裁判費，經本院於98年1 月7 日裁定
    限期5日 內補正，該裁定已於98年1 月14日寄存送達再審原
    告，有送達證書在卷可稽。上訴人逾期仍未補正，經臺灣高
    等法院於98年3 月19日以98年度重上字第146 號裁定駁回其
    上訴。再審原告再因不服上開駁回裁定提起抗告於最高法院
    ，業經最高法院於98年5 月7 日以98年度台抗字第33 3號裁
    定駁回再審原告之抗告，該裁定已於98年5 月20日送達再審
    原告，亦有送達證書附卷足憑，經本院依職權調閱98年度重
    上字第146 號及98年度台抗字第333 號卷查核屬實，是應以
    98年5 月7 日為其判決確定之日，是再審原告遲至99年1 月
    4 日始提起本件再審之訴，顯已逾再審之不變期間，已非適
    法。
三、另按提起再審之訴，應依民事訴訟法第501條第1項第4款表
    明再審理由，及關於再審理由並遵守不變期間之證據，此為
    必須具備之程式。又按再審期間，其再審之理由發生或知悉
    在後者，自知悉時起算，提起再審之訴之原告，如主張其知
    悉再審理由在後，應就此知悉在後之事實負舉證責任（民事
    訴訟法第501條第1項第4款、第277條、最高法院30年抗字第
    443號、42年台抗字第22號參照）。惟查，再審原告雖陳稱
    本件重要證人黃子麟於當時介紹前地主與再審原告承租系爭
    耕地之事由，惟因前審之審理期間均未論及此事，但證人卻
    是能直接證明確有租約乙事之人，故此屬知悉在後之事由等
    語，惟本件再審原告未證明再審之理由發生或知悉在後之情
    形，則再審原告提起本件再審之訴顯已遲誤前述法定不變期
    間，本件再審之訴不合法。
四、末按當事人發現未經斟酌之證物或得使用該證物者，得對於
    確定終局判決聲明不服，民事訴訟法第496 條第1 項第13款
    固定有明文，惟「本款所謂證物，專指物證而言，不包含人
    證在內，此觀諸本法第430 條將證物及證人對稱自明，故發
    現新證人不足為再審理由」（最高法院23年上字第2951號、
    29 年 上字第696 號判例參照），故依此判例見解，再審原
    告以發現未經斟酌之證人即黃子麟能直接證明兩造間確有租
    約存在為由提起本件再審之訴，即不合於該條款之規定。從
    而，再審原告主張原確定判決有再審之事由，尚無足取。
五、綜上，本件再審原告所提再審之訴，已顯逾30日之法定不變
    期間，且又與民事訴訟法第496條第1項第13款之規定有違，
    復亦難認有再審事由存在，已如前述，自應予以駁回。
六、爰依民事訴訟法第502 條第1 項、第95條、第78條，裁定如
    主文。
中    華    民    國    99    年    3     月    26    日
                  民事第二庭    法  官  張谷輔
以上正本係照原本作成
如對本裁定抗告須於裁定送達後10日內向本院提出抗告狀，並應
繳納抗告費新台幣1,000元整。
中    華    民    國    99    年    3     月    26    日
                                書記官  郭群裕

司法院資訊處製作；財團法人民間司法改革基金會備份。
